【裁判字號】    98,家訴,22
【裁判日期】    980422
【裁判案由】    確認遺囑真正
【裁判全文】
臺灣高雄地方法院民事判決              98年度家訴字第22號
原      告  丙○○
原      告  乙○○
原      告  丁○○
兼上二人
訴訟代理人
被      告  行政院國軍退除役官兵輔導委員會高雄縣榮民服務
            處
法定代理人  己○○
上列當事人間請求確認遺囑真正事件，本院於民國98年4 月8日
言詞辯論終結，判決如下：
    主  文
確認李鏡籓於民國97年4 月28日所立如附件所示之代筆遺囑為真
正。
訴訟費用由被告負擔。
    事實及理由
一、程序方面：
    按確認法律關係之訴，非原告有即受確認判決之法律上利益
    者，不得提起之，確認證書真偽或為法律關係之基礎事實存
    否之訴，亦同；前項確認法律關係基礎事實存否之訴，以原
    告不能提起他訴訟者為限，民事訴訟法第247 條第1 、2 項
    分別定有明文。查原告主張被繼承人李鏡籓生前於民國97年
    4 月28日書立如附件所示之遺囑（下稱系爭遺囑），將其前
    所訂立所有遺囑、遺囑修訂文件或具有遺囑性質之財產分配
    書面全數作廢，並指定郭家駿、卲明春、吳銘晉三人為見證
    人，立下最後遺囑，且於遺囑內表明「(一)本人百年後應採火
    葬方式，安厝於生前購買之岡山吉發墓園，喪葬費用以新台
    幣貳拾伍萬元內為限，所有費用以遺產支付之。喪葬應辦事
    項全權交由姪兒丙○○處理。(二)本人遺贈中華民國國家安全
    促進協會、行政院國軍退除役官兵輔導委員會榮民榮眷基金
    會、中華民國兒童福利聯盟各貳拾萬元，財團法人台灣省私
    立台中仁愛之家附設靜和醫院、財團法人台灣省私立台中仁
    愛之家附設慈惠老人養護中心、財團法人台灣合作事業發展
    基金會、中華傳愛社區服務協會各壹拾萬元，委由姪兒丙○○、姪女丁○○全權處理。(三)本人其餘財產由居住大陸之兒
    子依法繼承，並委託姪兒乙○○協助辦理，以免日後爭議，
    特立本遺囑為證。上開遺囑內容由立遺囑人家屬轉述，由見
    證人郭家駿筆記，並逐字口述，經立遺囑人點頭認可後親捺
    指印，上開口述過程經見證人卲明春、吳銘晉在場全程見聞
    謹此簽名為證。」等情，惟此為被告所否認，致原告私權有
    受侵害之危險，此項法律關係發生之基礎事實所生不妥之狀
    態自得以確認判決方式除去，是以原告提起本件確認系爭遺
    囑為真正之訴，有即受確認判決之法律上利益，核先敘明。
二、原告起訴主張：原告丙○○、丁○○、乙○○三人係兄弟姐
    妹，為被繼承人李鏡籓在台姪兒女，因被繼承人李鏡籓為單
    身榮民，僅遺有兒子在大陸，被繼承人在台時全由原告及原
    告父親等人照顧，今被繼承人已於97年11月28日亡故，為處
    理被繼承人遺產事宜，並希望領出遺產後交給被繼承人於大
    陸兒子，是原告依法有請求確認被繼承人李鏡籓於97年4 月
    28日書立如附件所示之遺囑為真正之必要。查立遺囑人即被
    繼承人李鏡籓於97年11月26日死亡，生前於97年4 月28日委
    任郭家駿律師書立系爭遺囑，指定原告為遺囑執行人，並有
    見證人郭家駿律師、卲明春、吳銘晉在場見證。原告於辦理
    葬禮完畢後，欲處理被繼承人遺產事宜時，接獲被告書函通
    知略以：「一、... 。二、故李君係97年11月26日亡故，遺
    有代筆遺囑乙份，惟經查該遺囑未完成公證程序；依退輔會
    遺產管理作業程序規定應聲請法院判定後始予受理；且故李
    君尚有大陸兒子待繼承，為顧及其權益，須以法院裁定為依
    據。... 」，此有原告提出行政院國軍退除役官兵輔導委員
    會高雄縣榮民服務處98年1 月7 日高縣服字第0980000134書
    函及附件影本1 份，附卷可稽（見卷第頁）。據此，原告始
    知原告向被告提出系爭代筆遺囑，已遭被告以未經公證程序
    而否認，爰依民事訴訟法第247 條規定，請求確認系爭遺囑
    為真正。併陳明裁判費用及辦理遺贈程序相關事宜所需費用
    及代書等相關費用，請法院裁准由遺款總額內支付等語。
三、被告聲明求為判決：原告之訴駁回。並抗辯：依退輔會程序
    處理，該遺囑未經公證，所以請法院判決等語。
四、經查：被繼承人李鏡籓於97年11月26日死亡，嗣經被告於對
    被繼承人李鏡籓之債權人及受遺贈人為公示催告，復經本院
    於97年12月23日以97年度家催字第505 號裁定，准對被繼承
    人李鏡籓債權人及受遺贈人為公示催告。於公示催告期間，
    原告等人函附上開被繼承人李鏡籓所立遺囑，並請求被告交
    付被繼承人李鏡籓之遺贈物，被告即於98年1 月7 日函請原
    告逕循司法途徑解決，此為兩造所不爭執（見本院卷第至頁
    ），自堪信為真實。
五、得心證之理由：
    本件兩造所爭執之處，在於系爭遺囑（見本院卷第7 頁至 8
    頁）是否真正？亦即是否被繼承人李鏡籓於97年4 月28日書
    立系爭遺囑？
（一）按「代筆遺囑，由遺囑人指定3 人以上之見證人，由遺囑
      人口述遺囑意旨，使見證人中之1 人筆記、宣讀、講解，
      經遺囑人認可後，記明年、月、日及代筆人之姓名，由見
      證人全體及遺囑人同行簽名，遺囑人不能簽名者，應按指
      印代之，民法第1194條定有明文。」；次按，「... 由該
      法條文義觀之，若代筆遺囑事實上業經筆記、宣讀、講解
      ，且經遺囑人認可，並已記明年月日，及代筆人之姓名，
      僅未記明「經宣讀、講解及遺囑人認可」等字樣，對代筆
      遺囑之效力，似不生影響。」（司法院76台秘台廳（一）
      字第01247 號參照）。
（二）本件原告上開主張，業據其提出戶籍謄本、身份證、被繼
      承人李鏡籓除戶戶籍謄本、行政院國軍退除役官兵輔導委
      員會高雄縣榮民服務書函、遺囑、國軍左營總醫院附設民
      眾診療服務處診斷證明書等件為證，經核無誤。
（三）本院為查明系爭遺囑是否真正，經訊問證人1.即代筆遺囑
      書寫及見證人律師郭家駿到庭證稱：「（立遺囑人即被繼
      承人李鏡籓遺囑是我代筆無誤。是在國軍左營總醫院的加
      護病房，立遺囑時總共三個人在場，當時立遺囑人李鏡籓
      沒有辦法講話，但神智清楚，因為家屬有跟他打招呼並說
      我是律師要作遺囑，他有點頭。他也無法寫字，所以最後
      是蓋指印。遺囑內容是根據立遺囑人之姪女對我說，我筆
      記其內容。遺囑寫完後，有口述、講解使立遺囑人聽，立
      遺囑人聽得懂，例如我詢問是不是要捐給某單位，他就點
      頭。之後再由他在遺囑上捺指印。他平常就有來我家聊天
      ，有談到身後的事，至於要捐給何單位，他沒有特別指明
      ，但他叫我們找真正有幫助的人民團體，且捐贈的金額為
      一百萬元。」等語（見本院98年3 月11日言詞辯論筆錄，
      卷第58頁至第60頁）、證人2.即原告友人戊○○到庭證稱
      ：「立遺囑時我有在場，當時還有律師、原告丁○○、證
      人甲○○，還有朋友徐美燕。立遺囑當時立遺囑人身體不
      是很好，不會講話，也不會寫字。遺囑內容是由原告丁○○告訴郭律師，再由郭律師將其內容寫在遺囑上，寫好後
      ，有宣讀、講解給立遺囑人聽，立遺囑人有點頭，律師會
      問好不好，他則有點頭。」等語（見本院98年3 月11日言
      詞辯論筆錄，卷第60頁至第61頁）、證人3.即原告友人甲○○到庭證稱：「（立遺囑時我有在場，當時立遺囑人身
      體狀況不會講話、也不會寫字、躺在床上，好像有戴呼吸
      器，遺囑內容則由丁○○講，由郭律師代筆寫遺囑。寫完
      後有宣讀、講解，因立遺囑人不能講話，郭律師會逐項詢
      問他，他會逐項點頭。」等語（見本院98年3 月11日言詞
      辯論筆錄，卷第61頁至第62頁）、證人4.即原告友人徐美
      燕到庭證稱：「（立遺囑時我有在場，如證人所述，當時
      在場總共有五人，立遺囑人身體狀況，無法講話，但意識
      清醒。遺囑內容由丁○○陳述，由郭律師代筆寫遺囑。郭
      律師寫完後有逐字唸，並詢問這樣可不可以，立遺囑人有
      點頭。」等語（見本院98年3 月11日言詞辯論筆錄，卷第
      62頁至第63頁）。另本院依職權函請國軍左營總醫院查詢
      有關立遺囑人李鏡籓於立遺囑時當日身體狀況，據該院98
      年3 月30日醫左民診字第0980001017號函覆內容所載：「
      李員於97年4 月28日當時意識清楚。」等語明確（見本院
      卷第71頁），經核與上開原告主張及證人證述相符。揆諸
      上開事證，併參以前開司法院決議所示意旨，堪認系爭遺
      囑書立之經過，符合前揭法律規定要件，是於法無不合。
（四）綜上所述，系爭遺囑確係由遺囑人李鏡籓於97年4 月28日
      當天由其姪女丁○○依其意旨口述遺囑意旨，使見證人中
      之郭家駿筆記、宣讀、講解，該系爭遺囑符合民法第1194
      條所定代筆遺囑之法定要件，自屬有效。從而，原告請求
      確認系爭遺囑為真正，為有理由，應予准許。另原告請求
      裁判費用及辦理遺贈程序相關事宜所需費用及代書等相關
      費用，由法院裁准由遺款總額內支付乙節，本件既為被告
      敗訴判決，依民事訴訟法第78條之規定，訴訟費用由被告
      負擔，又原告依上開遺囑既為遺囑執行人，自得依上開遺
      囑所示內容對被繼承人所遺財產為處理，無須再由本院另
      就該遺產處理所生相關費用為裁定，併此敘明。
六、訴訟費用負擔之依據：民事訴訟法第78條。
中    華    民    國    98    年    4     月    22    日
                  家事法庭法  官  施敏雄
以上正本係照原本作成。
如對本判決上訴，須於判決送達後20日之不變期間內，向本院
提出上訴狀。
中    華    民    國    98    年    4     月    22    日
                          書記官  黃進遠


司法院資訊處製作；財團法人民間司法改革基金會備份。
